【裁判字號】    96,訴,2896
【裁判日期】    970104
【裁判案由】    殺人未遂
【裁判全文】
臺灣高雄地方法院刑事判決              96年度訴字第2896號
公  訴  人  臺灣高雄地方法院檢察署檢察官
被      告  甲○○
                      3
指定辯護人  本院公設辯護人陳信凱
上列被告因殺人未遂案件，經檢察官提起公訴（96年度偵字第
14587 號），本院判決如下：
    主  文
本件公訴不受理。
    理  由
一、公訴意旨係以：被告甲○○於民國96年1 月19日凌晨5 時45
    分許，在高雄市○○區○○路與正言路口「時尚網咖」前，
    與乙○○因金錢糾紛而發生爭執，雙方進而互毆，甲○○竟
    基於殺人之故意，手持折疊刀1 支，刺向乙○○之胸部及腹
    部，致乙○○受有右胸穿刺傷併內乳動脈斷裂及大量血胸、
    心包膜氣腫、腹部穿刺傷併小腸穿孔之傷害，經乙○○委託
    在場之侯勝雄幫忙叫計程車送醫急救，始無大礙。案經乙○
    ○提起告訴，因認被告涉有刑法第271 條第2 項、第1 項殺
    人未遂罪嫌等語。
二、公訴意旨認被告涉有殺人未遂犯行，係以告訴人乙○○於警
    詢、偵查中之指訴、證人侯勝雄、陳冠仁、洪偉凱、吳明洋
    於警詢之證述、國軍高雄總醫院96年7 月4 日函覆之病歷資
    料1 份、扣案折疊刀1 把、黑色外套1 件等證據資料為主要
    論據。訊據被告固坦承有傷害告訴人之行為，惟堅決否認有
    何殺人未遂犯行，並辯稱：伊沒有要殺告訴人之意思，因還
    錢糾紛與告訴人發生口角爭執，兩人扭打之過程中，伊持刀
    刺傷至告訴人流血即停手，僅要嚇告訴人，並無致死之意思
    等語。
三、證據能力部分：
（一）按被告以外之人於偵查中向檢察官所為之陳述，除顯有不
      可信之情況者外，得為證據。刑事訴訟法第159 條之1 第
      2 項定有明文。被告以外之人於偵查中向檢察官所為陳述
      ，雖為審判外之陳述，然依刑事訴訟法之規定，檢察官係
      代表國家偵查犯罪、實施公訴，依法有訊問被告、證人、
      鑑定人權利之人；且於實務運作時，檢察官偵查中向被告
      以外之人所取得之陳述，原則上均能遵守法律規定，不致
      於違法取供，故可信度極高，自得為證據。本院審酌證人
      乙○○、侯勝雄於偵查中向檢察官所為陳述，並無非法取
      供等非任意之陳述，亦無其他足認該陳述有何顯不可信之
      情事，且經具結，依上開規定，該等陳述得作為本案證據
      。
（二）被告以外之人於審判外之陳述，雖不符前4 條之規定，而
      經當事人於審判程序同意作為證據，法院審酌該言詞陳述
      或書面陳述作成時之情況，認為適當者，亦得作為證據，
      刑事訴訟法第159 條之5 第1 項定有明文。本件被告、辯
      護人對本院引用審判外陳述之證據（除乙○○之警詢陳述
      外），均同意作為本案證據使用，本院審酌各該證據作成
      之情況，並無不法取供等非任意性情況，認為適當，依刑
      事訴訟法第159 條之5 第1 項得作為證據。
四、經查：
（一）按刑法上殺人罪與傷害罪之區別，乃以加害人有無殺意為
      斷，是法院應審酌加害人之行為動機、手段、行為人對其
      行為客觀上足以造成死亡之結果，其主觀上確信之程度如
      何，是否預見其發生而不違反其本意，及其他情況證據等
      綜合判斷，加害人使用之兇器及被害人所受之傷害程度，
      固不能據為認定有無殺意之唯一標準，但加害人使用之兇
      器、下手情形如何，及被害人所受之傷勢，於審究犯意方
      面，仍不失為重要參考資料；行為人於行為當時，主觀上
      是否有殺人之故意，除應斟酌其使用之兇器種類、攻擊之
      部位、行為時之態度、表示外，尚應深入觀察行為人與被
      害人之關係、衝突之起因、行為當時所受之刺激、下手力
      量之輕重，被害人受傷之情形及行為人事後之態度等各項
      因素綜合予以研析（最高法院20年非字第104 號判例、44
      年台上字第373 號、78年台上字第5216號判例參照）。
（二）96年1 月19日凌晨5 時43分50秒，在「時尚網咖」前之馬
      路上，被害人乙○○（身穿黑衣）自白色自小客車下車聽
      電話並走至車後，凌晨5 時45分10秒被告（身穿黑衣白鞋
      ）搭乘黑色休旅車到場，陳冠仁（身穿黑衣）則自白色自
      小客車下車，侯勝雄（身穿黑色衣褲）及綽號「二齒」（
      身穿紅衣白褲）之人亦自黑色休旅車下車加入交談，凌晨
      5 時45分44秒原加入被告及乙○○交談之三人均陸續往後
      退，而在一旁觀看，乙○○交談中將錢隨手丟在地上，侯
      勝雄等其餘3 人旋蹲在地上撿拾後交還乙○○，並再度加
      入被告與被害人之交談，嗣被告與乙○○被各自拉開；凌
      晨5 時49分55秒黑色休旅車、白色自小客車相繼駛離後，
      有一警車自對向車道駛來，員警下車查看走動離去後。被
      告、乙○○、侯勝雄3 人又持續交談，其中被告與乙○○
      面對面交談又起爭執，侯勝雄則站在一旁；凌晨5 時52分
      54秒，爭執中乙○○突然以手將被告推往後退2 、3 步，
      被告往前走近後，乙○○又揮拳致被告往右後2 、3 步，
      兩人旋開始互毆，凌晨5 時52分57秒被告往前揮打，侯勝
      雄則在一旁阻擋勸架，兩人互毆後，被告持刀追打乙○○
      並從馬路旁移往「時尚網咖」左方之騎樓方向行進，撞倒
      停在騎樓前人行道間之機車，凌晨5 時53分06秒後被告越
      過倒下之機車一直從人行道往騎樓內前進並往前揮刀3 次
      （未揮中乙○○），乙○○則後退至該騎樓及時尚網咖中
      間之騎樓處停住，侯勝雄則從兩人旁邊走過並前往隔壁「
      時尚網咖」店家電動門內，被告與乙○○站在3 、4 步之
      距離處繼續交談，被告與乙○○交談時，乙○○往前走1
      小步，被告左手不斷往前指著乙○○說話，右手持刀之部
      分則自然垂下或往後，乙○○右手摸腹部與被告交談，復
      於凌晨5 時53分44秒往前走1 步，左手往前伸向被告，欲
      搭被告之手臂，此時兩人面對面約2 步之距離，侯勝雄走
      出該店後，乙○○低頭往手摸之腹部看了一下後，暫停與
      被告交談，並往畫面左前方移動2 、3 步，被告隨看著血
      跡往與乙○○相反之方向走動2 、3 步，凌晨5 時53分58
      秒被告與被害人均看向血跡處後，被告緩步往隔壁「時尚
      網咖」進入電動門中，被害人則在原地走動2 步，看著腹
      部或地上有血跡處，侯勝雄持手機撥打，乙○○在原地等
      候不久後走出騎樓，往人行道、馬路離去等情，為被告及
      證人乙○○確認無誤，並經本院勘驗屬實，有監視錄影光
      碟、勘驗譯文及卷附照片可憑（本院卷第42～47、60～68
      頁），上開事實，應堪認定。
（三）告訴人乙○○於96年1 月19日凌晨5 時52分、53分許遭被
      告持折疊刀刺傷之事實，業據證人即告訴人乙○○於偵查
      及本院審理中證稱：案發當日凌晨我急著還錢給被告，遂
      與被告不斷爭執互罵後，又彼此互毆，而遭被告持刀刺傷
      胸部1 刀、腹部2 刀等語，經被告供承無訛，且有上開監
      視錄影光碟、勘驗譯文及扣案折疊刀1 把可資佐證；又乙
      ○○當日遭被告持刀刺傷後，自行前往國軍高雄總醫院就
      診，受有右胸穿刺傷併內乳動脈斷裂及大量血胸、心包膜
      氣腫、腹部穿刺傷併小腸穿孔等傷害，有國軍高雄總醫院
      診斷證明書、病歷資料在卷可稽（警詢卷第42頁、偵查卷
      第17至30頁），足徵被告確有持折疊刀刺傷告訴人之行為
      無疑。
（四）證人乙○○於本院審理時證述：我與被告為認識1 、2 年
      之朋友，認識期間並無發生過肢體衝突，本件係因我急著
      還3萬 元予被告而起爭執等語明確（本院卷第90、92頁）
      ，是被告與告訴人乙○○彼此並無宿怨，又係乙○○欲主
      動清償借款，難認僅因還錢時發生口角，即可引發被告殺
      人之動機。而被告雖隨身攜帶折疊刀，然經被告辯稱案發
      當日與友人前往釣魚，遂購買折疊刀以利切割魚線、魚餌
      ，而攜帶在身，自難僅憑被告隨身攜帶足以危及人之生命
      安全之兇器，逕推認被告預謀在與告訴人發生口角衝突，
      即可持刀殺害告訴人之動機存在。參以乙○○與被告爭執
      時，乙○○將欲還給被告之紙鈔丟向被告，甚至在爭執中
      乙○○先出拳揮向被告，被告受攻擊後一度後退始持刀向
      前揮向乙○○，經證人乙○○於本院證述明確（本院卷第
      90～91頁），且有上開監視錄影光碟及勘驗譯文在卷可稽
      ，在此爭執互罵又遭毆打情況下，被告辯稱因場面混亂，
      為了還手而持刀刺向乙○○，尚屬可信。
（五）又告訴人雖受有右胸穿刺傷併內乳動脈斷裂及大量血胸、
      心包膜氣腫、腹部穿刺傷併小腸穿孔等傷害，然證人乙○
      ○於本院審理中證稱：我留下來與被告談論時，仍在互罵
      ，於氣憤下我先出手打被告，與被告追打至騎樓機車旁時
      ，我的胸部、腹部就被刀子刺中，我發現被刺流血後，請
      被告停手，被告就沒再繼續刺我等語明確（本院卷第91頁
      ），佐以被告所持之折疊刀1 把，係屬前端尖銳具有刀鋒
      之刀類，有扣案之折疊刀及卷附照片可稽（警詢卷第40頁
      ）；而被告持刀刺中告訴人時，乃係因被告於凌晨5 時52
      分54秒遭告訴人出手後，旋於凌晨5 時53分06秒不到10秒
      中之追逐行進中所為，有上開監視錄影光碟及勘驗譯文在
      卷可憑，是告訴人係遭被告追逐時所刺中，被告追逐行進
      間力道難以控制，亦可能因此致告訴人受有前開嚴重之傷
      害。又被告與告訴人從馬路旁追逐至騎樓內時後，被告即
      停手與告訴人交談，且刀子自然垂下或往後，兩人談論中
      ，被告並無在持刀揮向告訴人之行為，於凌晨5 時53分58
      秒後則走向隔壁「時尚網咖」中，告訴人則走出騎樓離去
      ，有上開勘驗譯文及卷附照片可憑（本院卷第40頁下方照
      片），果被告持刀欲使告訴人致死，則於追逐至騎樓內時
      ，已經對告訴人刺傷3 刀，又見告訴人已受傷流血，當不
      讓告訴人有喘息機會，立即持刀往告訴人揮去，惟被告卻
      停下與告訴人交談，在短暫交談後（距雙方追逐不到1 分
      鐘內），見告訴人已經流血，卻轉身前往「時尚網咖」內
      ，並任令告訴人自行離去等情，益見被告持刀應僅為與告
      訴人爭執遭毆，一時間盛怒難抑而為，尚不至因此即萌生
      殺人之動機，亦難認其意在殺害告訴人。
（六）再被告持以行兇用之折疊刀1 把，係屬前端尖銳具有刀鋒
      之刀類，此經被告供承係用作切割魚線自明，並有扣案之
      折疊刀及卷附照片可稽（警詢卷第40頁），而告訴人受傷
      之部位包括右胸、腹部，衡情若遭尖銳之器物刺傷，可危
      及人之身體安全；再參酌被告下手行兇之際均無任何欲致
      告訴人於死之言語，復於經告訴人表示停手後，雖有言語
      交談，然無其他進一步攻擊之動作，綜合前述被害人傷勢
      輕重程度、案發情狀、過程、被告當時舉動、下手情形、
      行為時之態度、傷痕之多寡、攻擊後無後續動作等情，益
      徵被告前開舉措僅因細故與告訴人發生口角衝突，並遭告
      訴人出手互毆，一時氣憤難耐，始生本件衝突，實難遽認
      被告原本即有殺人之動機存在，而無置告訴人於死之意甚
      明，被告辯稱並無殺人之故意等語，應堪採信。此外，本
      院復查無其他積極證據足資認定被告有殺人犯意，則被告
      殺人未遂犯行，尚屬不能證明。
五、末查，被告明知所持之折疊刀鋒利，客觀上足以對人之身體
    造成相當程度傷害，而具有高度危險性，竟於其與告訴人爭
    吵拉扯間，持上開折疊刀揮舞刺中告訴人，致生前開傷勢，
    則被告主觀上具有傷害告訴人身體之故意甚明，告訴人既因
    被告之持刀刺傷而受有前開傷害，從而，被告之故意傷害犯
    行，堪予認定，公訴人認被告所為係犯刑法第271 條第2 項
    、第1 項之殺人未遂罪嫌，容有誤會，惟其基本事實同一，
    爰依法變更起訴法條。
六、按告訴乃論之罪，告訴人於第一審辯論終結前，得撤回告訴
    ，又其告訴經撤回者，法院應諭知不受理之判決，刑事訴訟
    法第238 條第1 項，及第303 條第3 款定有明文。本件被告
    因殺人未遂案件，經檢察官提起公訴，惟本院認被告所為係
    犯刑法第277 條第1 項之傷害罪，業如前述，依同法第287
    條前段規定須告訴乃論，茲據告訴人乙○○於本院審理中撤
    回告訴，此有撤回告訴狀1 份在卷可稽（本院卷第113 頁）
    ，依照前開法條之規定，自應諭知不受理。
據上論斷，應依刑事訴訟法第303 條第3 款，判決如主文。
中    華    民    國    97    年    1     月    4     日
                  刑事第十六庭  審判長法  官  李代昌
                                      法  官  文昌
                                      法  官  梁淑美
以上正本證明與原本無異。
如不服本判決應於收受本判決後10日內向本院提出上訴書狀，並
應敘述具體理由，如未敘述上訴理由者，應於上訴期間屆滿後20
日內補提理由書狀於本院（均須按他造當事人之人數附繕本）「
切勿逕送上級法院」。
中    華    民    國    97    年    1     月    4     日
                                      書記官  林麗文


司法院資訊處製作；財團法人民間司法改革基金會備份。
